【裁判字號】    89,判,2855
【裁判日期】    891005
【裁判案由】    新型專利異議
【裁判全文】
最  高  行  政  法  院  判  決                  八十九年度判字第二八五五號
    原      告  鴻海精密工業股份有限公司
    代  表  人  甲○○
    被      告  經濟部智慧財產局
    代  表  人  陳明邦
右當事人間因新型專利異議事件，原告不服行政院中華民國八十八年六月一日台八十
八訴字第二一四二三號再訴願決定，提起行政訴訟。本院判決如左︰
    主  文
原告之訴駁回。
訴訟費用由原告負擔。
    事  實
緣關係人台灣龍傑股份有限公司於民國八十五年七月二十六日以其「電腦連接器端子
改良結構」申請新型專利，經被告編為第00000000號審查，准予專利。公告
期間，原告以其有違專利法第九十八條第一項第一款及第二項規定，檢附第0000
0000號（下稱引證一）、第00000000號（下稱引證二），於八十六年五
月三十一日對之提起異議。案經被告審查，為本案異議不成立之審定，發給八十七年
五月七日台專（判）○四○二四字第一一四五五二號專利異議審定書。原告不服，一
再訴願，遞遭決定駁回，遂提起行政訴訟。茲摘兩造訴辯意旨如次：
原告起訴意旨略謂：一、專利法第九十八條第一項第一款規定：新型若係「申請前已
見於刊物或已公開使用」，則不應准予新型專利，為新型專利之新穎性要件。所謂「
申請已見於刊物或已公開使用者」，並不以兩物品形狀、構造或裝置完全同一為必要
，苟兩物品之創作動機、目的、構造、作用、技術及功效之主要部分相同，其不相同
之附屬部分，僅係習用技術之轉移，為一般業者所易想到者，即難稱新穎（本院七十
三年判字第一一八三號判決參照）。次按同條第二項規定：「新型係運用申請前既有
之技術或知識而為熟習該項技術者所能輕易完成且未能增進功效時，雖無前項所列情
事，仍不得依本法申請取得新型專利」，為新型專利之進步性要件。二、本案申請專
利範圍共有二項，其中第一項為獨立項，第二項為附屬項，該附屬項僅依附於獨立項
，在專利實務上，附屬項之專利範圍較獨立項為窄，故不再針對附屬項予以贅述。其
第一項界定為：一種電腦連接器端子改良結構，該端子係設為直腳狀，而含有端子座
插接端及本體槽孔插接端，並於此種槽孔插接端，設有前開插口及由兩隔開折片所形
成之槽孔定位部分，其特徵在於：該兩折片之頂端面兩端及其底面中央朝下位置分別
設有尖端小突起，使該等小突起可於端子組接時咬合楔入連接器本體之相關預設槽孔
中。即本案主要結構特徵係於端子兩隔開折片之頂端面兩端及其底面中央分別設有尖
端小突起，其功效在於該等尖端小突起能分別卡入咬合連接器本體槽孔中，以使端子
組接結構強固穩定而不易鬆脫。三、原處分及訴願決定稱：本案之兩折片頂端面及其
底面中央朝下位置均分別設有尖端小突起，使該等小突起可於端子組接時咬合楔入連
接器本體之相關預設槽孔中，因上、下均有小突起，能使槽孔與端子插接端成同心狀
，與引證二端子頸部之前段部分為半錐筒狀，其後方以水平向兩側展開一對翼狀板，
其上具有倒鉤之架構明顯不同，且具功效增進。又其不同處並非簡單位置變化及重覆
設置，因此應具備新穎性及進步性。再訴願決定亦進一步謂：本案整體特徵與引證案
明顯不同，並非簡單位置變化及重復設置，具新穎性及進步性。惟引證一之端子體前
段為略呈開口狀之弧形夾片，於該兩隔開夾片頂端面交錯位置處設有倒鉤片，該等倒
鉤片具尖狀之端部，與本案之端子兩隔開折片頂端面兩端設有尖端小突起相同。而引
證二之端子自頸部後方以水平向兩側展開一翼狀板，該翼狀板分別對稱具有倒鉤，亦
等同於本案之端子兩隔開折片頂端面兩端設有尖端小突起。故本案於端子兩分開折片
上設置小突起之技術手段及結構特徵顯已為引證一、二所揭露，本案不具新穎性。再
本案使尖端小突起可於端子組接時咬合楔入連接器本體之相關頂設槽孔中，以達組接
結構穩定強固之功效，與引證一之倒鉤片鉤住或插入殼體之插接槽孔中而不致使端子
脫落相同，亦與引證二之倒鉤鉤結於端子槽孔中，使組接結構穩定強固之功效相同。
本案相較於引證一、二，無功效增進，顯不具進步性。原處分未予詳查而為異議不成
立之處分，訴願決定遽以維持，再訴願決定更以系爭案整體特徵與引證一、二不同來
搪塞定論，顯不以事實論究，其認事用法皆有違誤。又引證二左右兩側之翼片均設有
倒鉤，插接時可對稱鉤於端子插槽孔中，而達槽孔與端子插接端成同心狀而使組接狀
態穩固。本案相較於此，另於端子定位部分之底面加設突起，純屬畫蛇足之虞，且本
案該種僅利用習知技術、構件加以位置選擇及單純數目之增加，而無關任何結構創新
之手段，亦為熟習此項技藝之人士可輕易完成，未見預期外功效之增進。是本案之主
要技術手段、結構特徵及整體功效亦同於引證一、二，要難謂符合新型專利要件。訴
願決定及再訴願決定又稱：「申請專利範圍之附屬項為獨立項之限制或附加，將附屬
項加入限定本案之構件形狀，並無不妥。」但專利法第一百零三條第二項規定：「新
型專利權範圍，以說明書所載之申請專利範圍為準。」是一件新型專利權之主張、執
行係以其所核准所載之申專利範圍為依據，且一件新型專利申請案是否合乎新型專利
之新穎性及進步性要件，亦當以其申專利範圍所載者為依據。又專利審查基準第２－
２－１３項及第２－２－１７頁明確規定：「申請專利範圍應就每一請求逐項判斷其
新穎性。」「判斷進步性時，應依據其申請專利範圍之請求項所載新型有無專利法第
九十八條第二項之規定情事，如有則不具進步性，如無始具有進步性。」依上開立法
精神及專利審基準意旨，原告對本案之申請專利範圍第一項進行系爭，不管其為獨立
項或附屬項，審查機關均應就申請專利範圍第一項各別判斷，在本案申請專利範圍第
一項未具體限縮情況下，該附屬項並不能作合併審查之依據，訴願決定及再訴願決定
顯有違背立法精神之違誤。訴願決定及再訴願決定另稱：「本案加設小突起，其承受
力量較強固且不易鬆脫，確具增進功效。」但引證一之折片頂端面設有尖狀小鉤片，
且為了平衡穩固端子之重心而錯開設置，不僅有利於沖製形成，而且有利於端子組接
之穩固。而本案之折片頂端面前後均對稱設有小突起，而用四點定位，雖增加了定位
點數量，但每一業界人士皆知，因配合精度困擾，多點定位時，極易產生產某些定位
點接合困難之現象，故定位不但不牢固，甚或有晃動情形發生，再加上受力時有起伏
，故極易使端子受損，相較於引證一，不具功效增進，而引證二之倒鉤雖設於端子折
片之前端，但由其圖示確可以看出，其翼片呈前邊緣窄後邊寬之楔形，當端子插接時
，倒鉤首先鉤至插槽之內壁，而較寬邊緣之翼片後端可依需牢固地卡制於插槽內壁上
，以達牢固之固持作用，本案相較於此，亦不具功效增進。原處分、訴願決定及再訴
願決定對此皆未加詳究，僅以本案之折片端面及底面增加小突起，即具進步性，未深
入事實之審查，實屬違誤，請求判決予撤銷等語。
被告答辯意旨略謂：一、原告主張本案將端子兩折片之頂端面兩端及其底面中央朝下
位置均分別設有尖端小突起，純係習用技術、構件設置位置之選擇或數量之變化者，
不具新穎性專利要件。惟本案於兩折片頂端面兩端其底面中央朝下位置對稱設有端小
突起，其整體特徵確有別於引證一、二所為者，且本案端子受力插拔之承受力量更為
強固而不易鬆脫之功效亦確為引證一、二所未及，本案自難稱為引證一、二之單純選
擇或重覆設置而不具新穎性者。二、申請專利範圍附屬項為主項條件之限制及附加，
本案主項特徵既未為引證一、二所揭露，被告復以附屬項結合主項與引證一、二比較
，並無不當。三、引證一端子於插接過程中因倒鉤片係單邊咬合插接槽孔壁，容易使
端子之插接與插接槽孔形成歪偏，造成端子插接困難且容易使端子產生鬆動之現象。
引證二之翼狀板由前端向外突出一倒鉤，其倒鉤較翼狀板後端寬，使端子插至槽孔時
造成倒鉤無法穩固鉤掣於槽孔中，促使端子於插接時由槽孔中脫落，易使夾部與槽孔
形成歪偏，造成插接困難。而本案將端子兩折片之頂端面兩端及其底面中央朝下位置
均分別設有尖端小突起，且兩折片頂端面之後端小突起略高大於前端小突起，當端子
於組接咬合楔入連接器本體槽孔時，能確實前置壓入，使整個端子在受到插拔力量時
，可由平均分佈之前、後及中央小突起所承受，其受力結構將更為強固而不易鬆脫，
因此本案自具進步性專利要件。原處分合法且適當，請判決駁回原告之訴等語。
    理  由
按稱新型者，謂對物品之形狀、構造或裝置之創作或改良，為專利法第九十七條所規
定。又公告中之新型，任何人認有違反專利法第九十七條至第九十九條規定者，依同
法第一百零二條第一項規定，得附具證據證明文件向專利專責機關提起異議；從而有
無違反專利法規定之情事，依法應由異議附具證據供查。本件關係人台灣龍傑股份有
限公司前以其「電腦連接器端子改良結構」申請新型專利，經被告編為第00000
000號審查，准予專利。公告期間，原告以本案有違專利法第九十八條第一項第一
款之規定，檢附引證一及引證二，對之提起異議。被告以本案端子係設為直腳狀，而
含有端子座插接端及本體槽孔插接端，並於此種槽孔插接端，設有前開插口及由兩隔
開折片所形成之槽孔定位部分，其特徵在於：該兩折片頂端面及其底面中央朝下位置
均分別設有尖端小突起，使該等小突起可於端子組接時咬合楔入連接器本體之相關預
設槽孔中。引證一端子之兩側折片上係設有突出之倒鉤片，藉該倒鉤片鉤掣於插接槽
孔壁。二者相較，引證一端子於插接過程中因倒鉤片係單邊咬合插接槽孔壁，使端子
之插接端與插接槽孔形成歪偏，造成端子插接困難，且容易使端子產生鬆動現。本案
將端子兩折片之頂端面兩端及其底面中央朝下位置均分別設有尖端小突起，且兩折片
頂端面之後端小突起略高大於前端小突起，當端子於組接咬合楔入連接器本體槽孔時
，能確實前置壓入，使槽孔與端子插接形成同心狀，而使整個端子在受到插拔力量時
，可由平均分佈之前、後及中央小突起所承受，其受力結構更為強固且不易鬆脫，本
案之特徵未為引證一所揭露，兩者功效亦容有差異，引證一不足以證明本案有違新穎
性及進步性規定。引證二端子頸部之前段部分為半錐筒狀，其後方以水平向兩側展開
一對翼狀板，其上具有倒鉤，鉤結端子槽孔。與本案相較，本案將端子兩折片之頂端
面兩端及其底面中央朝下位置均分別設有尖端小突起，且兩折片頂端面之後端小突起
略高大於前端小突起之特徵，未見於引證二，且引證二之翼狀板由前端外突出一倒鉤
，其倒鉤較翼狀板後端寬，使端子插接至槽孔時造成倒鉤無法鉤掣於槽孔，使端子於
插接時由槽孔中脫落，易使夾部與槽孔形成歪偏，造成插接困難，其功效未及本案，
本案無違專利法第九十八條第一項第一款之規定，而為本案舉發不成立之審定。原告
以本案於端子兩分開折片上設置小突起之技術手段及結構特徵已為引證一、二所揭露
，設置小突起之位置及數量之變化為習知技術之簡易轉，本案折片頂端面之後端小突
起略大於前端小突起，為申請專利範圍之依附項，不得據以認定獨立項具新穎性，且
本案折片之兩端面及底面加設小突起於固定連接器本體並非必要，更增加成本及組裝
困難云云，訴經經濟部訴願決定，以本案整體特徵與引證案明顯不同，並非簡單位置
變化及重複設置，具新穎性及進步性。申請專利範圍之附屬項為獨立項之限制或附加
，將附屬項加入限定本案之構件形狀，並無不當。本案加設小突起，其承受力量較強
固，且不易鬆脫，確具增進功效。至是否增加成本或組裝困難，非關可專利，原告亦
未提出相關事證以實其說，自無足採，而駁回其訴願，再訴願決定亦同。核與經濟部
於訴願及再訴願階段，送請財團法人工業技術研究院電腦與通訊工業研究所陳述：本
案之兩折片頂端面及其底面中央朝下位置均分別設有尖端小突起，使該等小突起可於
端子組接時咬合楔入連接器本體之相關預設槽孔中，因上、下均有小突起，能使槽孔
與端子插接成同心狀，其整體特徵與引證一端子之兩側折片上設有突出之倒鉤片，藉
該倒鉤片鉤掣於插接槽孔壁或引證二端子頸部之前段為半錐筒狀，其後方以水平向兩
側展開一對翼狀板，其上具有倒鉤之架構，明顯不同，且加設小突起，在端子受力插
拔時，因平均分佈於前後端及中央底部之小突起，使承受力量較引證一、二強固，不
易鬆脫，確具功效。三者之不同處並非簡單位置變化及重覆設置，其困難非業者所易
於思及等意見相同，該院係學術研究機構，具專業知識，所陳意見又無違背法令或論
理原則，自得採納。原告猶執陳詞主張本案與習用技術相同，為一般業者所容易想到
者，且未增進功效云云，尚非可採。至其主張係對本案之申請專利範圍第一項異議，
不論其為獨立項或附屬項，審查機關均應就申請專利範圍第一項各別判斷，故在本案
申請專利範圍第一項未具體限縮情況下，該附屬項並不能作合併審查之依據乙節。查
申請專利範圍附屬項為主項條件之限制及附加，本案主項特徵既未為引證一、二所揭
露，被告復以附屬項結合主項限定本案之構件形狀，再與引證一、二比較，並無不當
。另原告指稱引證一之折片頂端之尖狀小鉤片，利於沖製形成，本案之折片頂端面前
後均對稱設有小突起，而用四點定位，雖增加了定位點數量，但因配合精度困擾，多
點定位時，極易產生產某些定位點接合困難之現象，故定位不但不牢固或有晃動情形
發生，再加上受力時有起伏，故極易使端子受損，顯見其相較於引證一、二，均不具
功效增進等云。然製造成本及應用上之組裝難易度，與專利權審查之範疇無涉，原告
所訴各節均無足取，其訴非有理由，應予駁回。
據上論結，本件原告之訴為無理由，爰依行政訴訟法施行法第二條、行政訴訟法第九
十八條第三項段，判決如主文。
中    華    民    國     八十九      年      十      月       五        日
                    最 高 行 政 法 院  第 一 庭
                                審 判 長 法  官      蔡  進  田
                                         法  官      黃  合  文
                                         法  官      鄭  淑  貞
                                         法  官      黃  璽  君
                                         法  官      廖  宏  明
右  正  本  證  明  與  原  本  無  異
                                         法院書記官  邱  彰  德
中    華    民    國     八十九      年      十      月       七        日


司法院資訊處製作；財團法人民間司法改革基金會備份。
